最高法院刑事判決　　　　　　　　　　　　　　　九十一年度台上字第二七六四號
　　上　訴　人　甲○○
　　　　　　　　乙○○
右上訴人等因偽造文書案件，不服台灣高等法院中華民國八十九年三月七日第二審判
決（八十八年度上訴字第四五四三號，起訴案號：台灣士林地方法院檢察署八十六年
度偵字第一○四六三號），提起上訴，本院判決如左：
    主  文
原判決撤銷，發回台灣高等法院。
    理  由
本件原判決認定上訴人甲○○、乙○○為夫妻，民國八十二年一月二十五日，在台北
市○○○路○段六一巷十九號，推由乙○○擔任會首，共同召募每會金額新臺幣（下
同）一萬元，底標為一千二百元，連同會首共計四十三會，會期自八十二年一月二十
五日起至八十五年七月二十五日止，約定於每月二十五日開標一次之互助會（以下簡
稱甲會）；復於同年四月二十五日，在上址仍由乙○○擔任會首，共同召募每會金額
一萬元，底標一千五百元，連同會首共六十二會，會期自八十二年四月二十五日起至
八十七年四月二十五日止，約定於每月二十五日開標一次之互助會（以下簡稱乙會）
；上開互助會均採內標制，每次標會以投標金額最高者得標，再由甲○○、乙○○向
各互助會未得標之活會會員，按標金收集會款交予得標會員。詎乙○○夫妻二人因購
買房屋及機器需款孔急，竟共同基於意圖為自己不法之所有之犯意聯絡及概括犯意，
明知如原判決附表（下同）一、二所示之被冒標之活會會員並未得標，自八十二年六
月間起至八十四年四月二十五日止，連續於如附表一、二所示之時間，在上址先後冒
用如附表一、二所示之活會會員等人之名義，分別在未載明「標單」之投標單上，偽
造如附表一、二所示之活會會員之署押及競標金額，以偽造上開活會會員名義投標單
之準私文書，持以參與投標而行使之並順利得標，均足以生損害於如附表一、二所示
之被冒標者及其他活會會員，前後共計冒標九次，並施用詐術分別向參加各該互助會
之其他活會會員詐稱上開被冒標會員得標之事實，致不知情之其他活會會員陷於錯誤
，而如數繳交會款予甲○○、乙○○，前後共計詐得二百五十二萬二千一百元，迨至
八十四年六月間因甲○○無力支付會款而相繼宣告停會後，上開互助會之活會會員劉
旭星、林麗華、劉明、劉定福、曾盛貴、李俊欣、王信欽等人始知受騙等情。因而維
持第一審論處上訴人等共同連續行使偽造私文書，足以生損害於他人各罪刑（甲○○
處有期徒刑拾月；乙○○處有期徒刑捌月，緩刑年），固非無見。
惟按審理事實之法院，本乎發見實質的真實之本旨，對於當事人請求調查之證據，如
與罪名之成立與否及論罪科刑有關，除認為不必要者外，均應詳為調查，然後基於調
查所得之心證，以為判斷之基礎，又該等證據雖已調查，若尚有其他必要部分並未調
查，即與證據未經調查無異，如遽行判決，仍難謂無刑事訴訟法第三百七十九條第十
款規定所稱應於審判期日調查之證據，而未予調查之違法。查上訴人等均矢口否認有
如附表所示冒標之犯行，均辯稱：如附表一、二所示之會，係分別向郭暖卿、謝雲年
生前所借標云云，雖為原判決所不採，已於判決內詳述其證據取捨及判斷之理由。然
上訴人等主張：系爭互助會甲會郭淑涓一會，楊淑美二會及系爭互助會乙會之郭暖卿
及郭士鋒各一會，共五會，均由郭暖卿介紹入互助會並由其代理會務，渠等確為弟妹
好友關係，本件所謂冒標之月份，分別在八十二年六月、八月及八十三年二月、三月
、六月間發生，早在上訴人等八十四年五月後週轉失靈之前，果有冒標，其他會員豈
無疑義，謝雲年、代理人郭暖卿豈能渾然不知？且上訴人等於借標後，均一一簽發支
票或本票交付被借標之人（或代理人郭暖卿），以示尾會清償，原審均未查證。又依
民間借標之習慣，被借標之人僅按期繳納活會之會款，其間差額會息則由借標人補足
之，直至尾會時，才由借標人清償全部會款，原判決以上訴人等借標後理應按死會會
款繳納壹萬元，繼續繳納活會會款，而不採上訴人等有利之辯解，有違證據法則云
云，尚非全然無據，如屬實在，與上訴人等是否成立行使偽造私文書罪，至有關連，
原審對於郭暖卿是否介紹參加及代理郭淑涓、楊淑美、郭士鋒本件系爭互助會之會務
？上訴人等是否確係八十四年五月後始週轉不靈，而早在八十二年六月、八月及八十
三年二月、三月、六月始被冒標，謝雲年及郭暖卿當時是否確不知情？上訴人有無於
借標後，均一一簽發支票或本票交付被借標之人（或代理人），以示尾會清償之情形
？以及有無上訴人等上開所稱民間借標之習慣？均未進一步審認，並於判決內說明其
證據取捨及判斷之理由，遽論上訴人等有本件犯行，尚嫌速斷，揆之首開說明，自有
調查職責未盡及判決理由未備之違法。上訴意旨指摘原判決不當，尚非全無理由，應
認有撤銷發回更審之原因，至原判決不另為無罪之諭知部分，因公訴人認與上開論罪
科刑部分，具有裁判上一罪之關係，爰一併發回，合予指明。
據上論結，應依刑事訴訟法第三百九十七條、第四百零一條，判決如主文。
中      華      民      國    九十一    年      五      月     十六     日
                              最高法院刑事第八庭
                                  審判長法官  莊  登  照
                                        法官  洪  明  輝
                                        法官  黃  一  鑫
                                        法官  魏  新  和
                                        法官  蘇  振  堂
      右正本證明與原本無異
                                              書  記  官
中      華      民      國    九十一    年      五      月    二十三    日
